臺灣高雄地方法院民事判決　九十二年訴字第一三四二號
　　原　　　告　　甲○○
　　訴訟代理人　　楊昌禧律師
　　　　　　　　　唐小菁律師
　　複　代理人　　陳慧敏律師
　　　　　　　　　魏緒孟律師
　　被　　　告　　乙○○
　　訴訟代理人　　林維毅律師
　　複　代理人　　王仁聰律師
　　　　　　　　　丙○○
當事人間請求損害賠償事件，本院於民國九十三年三月二十五日言詞辯論終結，判決
如下：
    主    文
被告應給付原告新臺幣壹佰零捌萬捌仟壹佰柒拾伍元，及自民國九十二年五月一日起
至將坐落高雄縣彌陀鄉○○段六四七地號土地如附圖所示六四七—Ａ００一號，面積
十一點七五九八八四公頃土地交還原告之日止，按月給付原告新臺幣肆萬元。
訴訟費用由被告負擔。
本判決第一項於原告以新臺幣拾陸萬元供擔保後得假執行；但被告如提供新臺幣壹
佰零捌萬捌仟壹佰柒拾伍元為原告供擔保後得免為假執行。
    事實及理由
一、按耕地三七五減租條例第二十六條，所謂出租人與承租人間因耕地租佃發生爭議
    案件，非經調解、調處，不得起訴，係指當事人間本於耕地租佃關係而發生之爭
    議案件而言。如原告起訴主張無租賃關係存在，而本於其他之法律關係為訴訟標
    的，即無該條之適用，最高法院四十六年台抗字第二四號著有判例可稽。本件原
    告係依據無權占有之法律關係提起本件訴訟，則依前開判例見解，自無須經解、
    調處程序，先予敘明。
二、原告主張：緣坐落高雄縣彌陀鄉○○段六四七地號土地係原告與訴外人李育雄、
    李正毅等二十餘人所共有之土地，經全體共有人協議分管，原告與訴外人李育雄
    、李正毅分得如附圖所示六四七—Ａ００一號土地（以下簡稱系爭土地），而訴
    外人李育雄、李正毅並將上開分管土地交予原告管理使用。嗣於民國八十六年四
    月三十日，兩造各出資新臺幣（下同）一百萬元，共同合夥在上開土地養殖魚類
    ，迄於八十九年六月三十日終止合夥關係，兩造乃於八十九年九月二十三日簽立
    協議書，協議原告應再支付三十三萬一千八百二十五元予被告以結清合夥帳目，
    而被告則自合夥關係終止後（即八十九年七月一日）至八十九年十二月三十一日
    止，以租金一十萬元向原告承租系爭土地，並支付原告擔保金二十萬元，以便完
    成養殖及出售等事宜。詎被告於簽訂上開協議書後，竟拒絕給付租金一十萬元及
    擔保金二十萬元，原告乃主張以協議書所約定之三十三萬一千八百二十五元合夥
    債務抵銷，故原告僅欠被告三萬一千八百二十五元。又被告於系爭土地租賃期限
    屆滿後，經原告催討，仍拒不返還系爭土地，而原告復已將系爭土地出租予訴外
    人林宗義，並約定每月租金四萬元，租期則自九十年一月一日起至九十二年十二
    月三十一日止，然因被告無權占用系爭土地，致原告受有每月四萬元之租金損失
    ，自九十年一月一日起至九十二年四月三十日止之損害合計為一百一十二萬元，
    扣除原告積欠之三萬一千八百二十五元，被告尚應給付原告一百零八萬八千一百
    七十五元。爰依債務不履行之法律關係，請求被告賠償其損害。並於本院聲明：
    ( 一)求為判決被告應給付原告一百零八萬八千一百七十五元，及自九十二年五
    月一日起至交還系爭土地之日止，按月給付原告四萬元。(二)願供擔保，請准宣
    告假執行。
三、被告則以：被告於八十九年九月二十三日所簽立之協議書係出於錯誤，被告業於
    翌日即八十九年九月二十四日寄發「說明書」一紙予原告，足認被告已撤銷簽訂
    上開協議書之意思表示，故原告自不得再以該協議書內容向被告主張權利。況縱
    認上開協議書並未撤銷，惟兩造於八十九年九月二十三日所簽訂之協議書內容係
    「乙○○現有養殖之租賃，同意付租金至八十九年十二月底」，並未明確約定租
    賃期限，應屬不定期租賃，且於八十九年十二月底後，被告仍繼續使用收益系爭
    土地，原告復未即為反對之意思，則依民法第四百五十一條之規定，兩造已視為
    不定期限繼續租約，被告自得繼續使用收益系爭土地，則原告主張被告應負遲延
    給付之損害賠償，即無理由。並於本院聲明：(一)原告之訴駁回。(二)如受不利
    之判決，願供擔保請准免為假執行。
四、原告主張系爭土地係其與訴外人李育雄、李正毅所共同分管，且由其負責管理收
    益，而其與被告於八十六年間共同合夥在系爭土地養殖魚類，嗣於八十九年六月
    三十日終止合夥關係，兩造並於八十九年九月二十三日簽訂協議書，共同協議原
    告應支付被告三十三萬一千八百二十五元以結清合夥事務，而被告應支付租金一
    十萬元及提供擔保金二十萬元，以便繼續使用系爭土地，惟所有養殖魚類應於八
    十九年十二月底前出售完畢，並將系爭土地交還原告等情，業據其提出與所述相
    符之申請辦理農地所有權人及土地清冊、申請辦理農地重劃之地所有權人及土地
    清冊、協議書等件為證，且為被告所不爭執，自堪信為真實，惟被告另以前詞置
    辯，故本件兩造爭執之要點即在於：(一)兩造於八十九年九月二十三日所簽訂之
    協議書是否業經被告撤銷？(二)被告是否得就原告尚未給付合夥結算金額一事主
    張同時履行抗辯，而拒絕交還系爭土地？(三)兩造間就系爭土地之租賃關係是定
    期租賃或不定期租賃？有無民法第四百五十一條視為不定期租賃之情形？(四)原
    告請求每月四萬元之損害金是否相當？茲就本院判斷分述如下：
(一)按意思表示之內容有錯誤，或表意人若知其事情即不為意思表示者，表意人得將
    其意思表示撤銷之；又非對話而為意思表示者，其意思表示以通知達到相對人時
    ，發生效力，民法第八十八條第一項、第九十五條第一項分別定有明文。被告辯
    稱兩造於八十九年九月二十三日所為之協議書係出於錯誤之計算，經其重新計算
    後，認為原告尚應給付被告九十三萬七千五百四十八元，並非協議書所載之三十
    三萬一千八百二十五元，渠乃旋即於翌日即八十九年九月二十四日以說明書載列
    正確之計算結果，並將該說明書寄至原告任職地址，故應認渠已將撤銷協議書之
    意思表示送達原告等語，並提出說明書及信封各一件為證，原告則否認兩造協議
    書計算有錯誤，並否認曾收受該說明書。查上開信封已遭人註明「無法送達，查
    無此人」而退回被告處，而被告復無法舉證證明該信封內確裝有上開說明書，及
    原告確已親自收受拆閱之事實，自難認該說明書內容之通知已到達原告。況觀之
    上開說明書內容，被告雖表示因事後發覺兩造於八十九年九月二十三日所為之協
    議書內容有誤，故將渠所主張之計算方式列出，然並未提及是否撤銷原協議書，
    亦未就協議書中所約定之租賃關係有何爭執，則被告之真意或係要求原告就渠所
    為計算結果表示意見，或係要求兩造重行核對合夥帳目金額，惟尚難遽認被告於
    該說明書中有何撤銷協議書或兩造租賃契約之意思表示。是被告辯稱渠已將撤銷
    之意思表示送達原告一節，自無足採。
(二)按所謂同時履行之抗辯，乃係基於雙務契約而發生，倘雙方之債務，非本於同一
    之雙務契約而發生，縱令雙方債務在事實上有密切之關係，或雙方之債務雖因同
    一之雙務契約而發生，然其一方之給付，與他方之給付，並非立於互為對待給付
    之關係者，均不能發生同時履行之抗辯，最高法院五十九年臺上字第八五０號著
    有判例可資參照。被告固自承渠應於八十九年十二月底返還系爭土地，惟辯稱因
    兩造間合夥債務不清楚，故主張同時履行抗辯，拒絕交還系爭土地等語。然查，
    本件原告對被告之土地返還請求權，乃係基於兩造間之租賃關係而發生，至被告
    對原告所得請求之合夥結算金額，則係本於兩造間之合夥關係，兩契約各自獨立
    ，故雙方債務既未立於互為對待給付之關係，亦非本於同一之雙務契約而發生，
    依上開判例意旨，均不能發生同時履行之抗辯。故被告以雙方合夥債務帳目未清
    為由，拒絕返還系爭土地，顯無理由。
(三)按民法第四百五十一條所定出租人於租期屆滿後須即表示反對之意思，始生阻止
    續租之效力，意在防止出租人於租期屆滿後，明知承租人就租賃物繼續使用收益
    而無反對之表示，過後忽又主張租賃關係消滅，使承租人陷於窘境而設，並非含
    有必須於租期屆滿時，始得表示反對之意義存在。故於訂約之際，訂明期滿後絕
    不續租，或續租應另訂契約者，仍難謂不發生阻止續約之效力，最高法院五十五
    年臺上字第二七六號著有判例可稽，故於租期行將屆滿之際，預先表示反對續租
    者，亦應認可生阻止續租之效力（最高法院五十一年度臺上字第一二一五號判決
    意旨可資參照）。本件兩造於八十九年九月三日所為協議書之內容明訂「雙方經
    協議終止合夥後，乙○○現有養殖之租賃，同意付租金至八十九年十二月底」，
    故本件租賃契約之期限係自八十九年七月一日起至同年十二月三十一日止，為定
    期租賃，合先敘明。又原告主張曾分別於本件租約屆滿前之八十九年十月十一日
    及租約屆滿後之九十年三月二十九日，先後寄發高雄市左營新莊仔郵局第０００
    一五九號、高雄郵局第二０八九號存證信函予被告，要求被告應於八十九年十二
    月三十一日租期屆滿時返還系爭土地等語，並提出上開存證信函二份及被告回執
    一紙為證，而被告對渠確有收受高雄郵局第二０八九號存證信函亦不爭執，是原
    告於租期屆滿後，已就被告繼續使用系爭土地一事表達反對之意思一節，應屬真
    實可採。被告雖另辯稱該上開高雄郵局第二０八九號存證信函寄發之時間距八十
    九年十二月底已將近四個月，不能認為原告係即時表示反對之意思等語資為抗辯
    。惟被告於本院審理中已自承渠應於八十九年十二月底交還系爭土地，但因兩造
    合夥債務不清楚，故拒絕交還，及自八十九年十二月底租約屆滿後，渠並未再給
    付租金予原告等情（見本院九十二年五月二十八日準備程序筆錄及九十三年三月
    二十五日言詞辯論筆錄），堪認兩造間之租賃關係確已於八十九年十二月三十一
    日屆滿，且並無民法第四百五十一條視為不定期繼續契約之情形，是被告辯稱兩
    造間係屬不定期租賃契約，渠得繼續使用系爭土地等語，不足採信。
(四)本件原告主張其自九十年一月一日起至九十二年十二月三十一日止，以每月租金
    四萬元出租予訴外人林宗義，故其所受相當租金之損害應為每月四萬元等語，並
    提出租賃契約書一份為證；被告則以原告所受損害應依兩造協議之租金即半年十
    萬元計算等語置辯。按無權占有他人土地，可能獲得相當於租金之利益為社會通
    常之觀念（最高法院六十一年度台上字第一六九五號判例意旨參照）；再按地租
    不得超過地價百分之八，約定地租或習慣地租超過地價百分之八者，應比照地價
    百分之八減定之，不及地價百分之八者，依其約定或習慣；土地所有權人依本法
    所申報之地價，為法定地價，土地法第一百十條第一項、第一百四十八條定有明
    文。又土地所有權人固得依不當得利法則，向無權占用其土地之人請求返還相當
    於租金之損害金，惟其數額，除以申報地價為基礎外，尚須斟酌土地之位置、工
    商業繁榮之程度及占用人利用土地之經濟價值及所受利益等項，並與鄰地租金相
    比較，以為決定，並非必達申報地價百分之八之最高額。查系爭土地地目為養，
    使用分區及類別為一般農業區養殖用地，申報地價為每平方公尺一百零四元，而
    被告占用面積共計十一點七五九八八四公頃等情，業經本院會同高雄縣岡山地政
    事務所人員至現場勘測無誤，並有土地登記謄本及複丈成果圖在卷可憑。又系爭
    土地乃位於高雄縣彌陀鄉，除北面臨海尾路之外，西面臨海，東、南面則均係他
    人之魚塭，並非繁榮之地段，亦經本院至現場勘驗屬實，並有現場相片附卷足稽
    ，而被告占用系爭土地係用以養殖魚類，所獲利益非高，則依被告占有使用之目
    的、該地之經濟價值、地處狀況、社會經濟情況以及兩造協議之租金為半年十萬
    元等情節觀之，本院認被上訴人所受相當於租金之利益損失，應以申報地價百分
    之四計算，即每月租金四萬零七百六十八元（11.759884ｘ10000ｘ104ｘ4%÷12
    ＝40768）較為相當，是原告主張以每月四萬元計算相當於租金之損害，依法自
    即屬合理。
(五)按兩造互負債務，而其給付種類相同，並均屆清償其者，各得以其債務，與他方
    之債務互為抵銷，民法第三百三十四條第一項前段定有明文。本件原告主張依據
    兩造協議書內容，其就合夥債務之結算，尚應給付被告三十三萬一千八百二十五
    元，惟被告亦未給付系爭土地自八十九年七月一日起至同年十二月三十一日止之
    租金一十萬元及擔保金二十萬元，故其僅積欠被告三萬一千八百二十五元，並依
    抵銷之法律關係，主張自被告應賠償之損害金扣除之等語，而被告對渠確未支付
    租金及擔保金予原告一節亦不爭執，是原告此部分主張亦為正當。
(六)綜上所述，被告於租期屆滿後，無正當理由繼續占用系爭土地，其因而受有相當
    於租金之利益，並無法律上之原因，且致原告受有如數之損害，從而，原告依債
    務不履行之法律關係請求被告應給付一百零八萬八千一百七十五元（40000ｘ00
    －00000＝0000000），及自九十二年五月一日起至被告交還系爭土地之日止，按
    月以四萬元計算之損害金，為有理由，應予准許。
五、兩造分別陳明願供擔保請准宣告假執行或免為假執行，經核無不合，爰分別酌定
    相當之擔保金額准許之。
六、本件事證已臻明確，兩造其餘攻擊防禦方法及舉證，核於判決結果不生影響，爰
    不一一贅述，附此敘明。
七、據上論結，本件原告之訴為有理由，爰依民事訴訟法第七十八條、第三百九十條
    第二項、第三百九十二條，判決如主文。
中　　　華　　　民　　　國　　九十三　　年　　　四　　　月　　　八　　　日
                                        民事第五庭
~B審判長法官  陳嘉惠
~B法      官  郭慧珊
~B法　　　官　謝雨真
右為正本係照原本作成。
如不服本判決，應於送達後廿日內，向本院提出上訴狀並表明上訴理由，如於本判決
宣示後送達前提起上訴者，應於判決送達後十日內補提上訴理由書（須附繕本）。
中　　　華　　　民　　　國　　九十三　　年　　　四　　　月　　　八　　　日
~B法院書記官　洪育祺
